【裁判字號】    95,家抗,21
【裁判日期】    950515
【裁判案由】    指定遺產管理人
【裁判全文】
臺灣臺南地方法院家事裁定              95年度家抗字第21號
抗  告  人  財政部國有財產局臺灣南區辦事處臺南分處
法定代理人  丙○○
送達代收人  乙○○
相  對  人  合作金庫銀行股份有限公司
法定代理人  丁○○
送達代收人  甲○○
前抗告人因相對人就被繼承人劉明哲指定遺產管理人事件，對於
中華民國 94年11月9日臺灣臺南地方法院94年度財管字第75號裁
定提起抗告，本院裁定如下：
      主      文
抗告駁回。
抗告程序費用由抗告人負擔。
      理      由
一、按先順序繼承人均拋棄其繼承權時，由次順序之繼承人繼承
    。其次順序繼承人有無不明或第四順序之繼承人均拋棄其繼
    承權者，準用關於無人承認繼承之規定。又繼承開始時，繼
    承人之有無不明者，由親屬會議於 1個月內選定遺產管理人
    ，並將繼承開始及選定遺產管理人之事由，向法院報明。又
    第1178條所定之期限屆滿，無繼承人承認繼承時，其遺產於
    清償債權，並交付遺贈物後，如有賸餘，歸屬國庫。又繼承
    人有無不明而不能依民法第1177條選定遺產管理人時，得由
    利害關係人聲請法院選任之。 民法第1176條第6項、第1177
    條、第1185條及第1178條第2項分別定有明文。
二、本件相對人即原審聲請人合作金庫銀行股份有限公司於原審
    法院聲請意旨略以：被繼承人劉明哲（男，民國○○年○○月○○
    日生，身分證統一編號：Ｚ000000000號，生前最後住所：台
    南縣永康市○○里○○鄰○○路764巷105號5樓之3）於民國93
    年7月7日死亡，遺有不動產，其配偶及前三順位法定繼承人
    已依法拋棄繼承，第四順位法定繼承人均已死亡，且親屬會
    議亦未於繼承開始後1個月內選定遺產管理人， 茲因劉明哲
    生前於86年11月8日向聲請人借款新台幣（下同）210萬元，
    除已清償部分本息外， 尚欠聲請人162萬5349元及應計之利
    息、違約金未為清償，故聲請人為劉明哲之債權人而為利害
    關係人，為免聲請人無法行使債權而影響權益，聲請人為此
    爰聲請鈞院裁定選任財政部國有財產局台灣南區辦事處台南
    分處為被繼承人劉明哲之遺產管理人等語。
三、原審法院裁定以：
（一）聲請人（即本件相對人）主張之前開事實，業據提出除戶
      謄本影本1件、 戶籍謄本影本1件、繼承系統表1件、拋棄
      繼承聲請狀影本1件、繼承權拋棄書影本1件、本院家事庭
      93年7月28日南院慶民寅93繼字第902號通知影本1件、 借
      據影本1件、土地及建物登記謄本各1件、合作金庫借戶全
      部資料查詢單1件為證， 且經本院依職權調取本為93年度
      繼字第902號拋棄繼承聲請事件卷宗核閱綦詳， 是聲請人
      之主張堪為真實。又查被繼承人劉明哲之配偶及其前三順
      位法定繼承人已聲明拋棄繼承權，其第四順位法定繼承人
      業已死亡，又未準用民法第1177條之規定選定遺產管理人
      ，而被繼承人劉明哲為聲請人之債務人，故聲請人以利害
      關係人之身分聲請選任被繼承人劉明哲之遺產管理人，核
      與上開規定並無不合，應予准許。
（二）按公示催告期限屆滿，無繼承人承認繼承時，其遺產於清
      償債權，並交付遺贈物後，如有剩餘，歸屬國庫；又按非
      公用國有財產以財政部國有財產局為管理機關，民法第11
      85條、國有財產法第12條分別定有明文。查本件被繼承人
      劉明哲之配偶及其前三順位法定繼承人已聲明拋棄繼承權
      ，其第四順位法定繼承人均已死亡，且未準用民法第1177
      條之規定選定遺產管理人，而被繼承人劉明哲之配偶徐桂
      蘭於本院94年11月30日訊問時亦當庭表明其不願意擔任被
      繼承人劉明哲之遺產管理人，足徵被繼承人劉明哲之繼承
      人對被繼承人劉明哲遺產之處置已漠不關心，又查被繼承
      人劉明哲之遺產，倘無人承認繼承時，將於清償債權，交
      付遺贈物後，歸屬國庫，為使被繼承人劉明哲遺產之處置
      順利進行，本院認選任財政部國有財產局台灣南區辦事處
      台南分處為被繼承人劉明哲之遺產管理人為適當。
四、抗告意旨略以：
（一）查陳述意見人即抗告人 於95年2月21日接獲貴院94年度財
      管字75號民事裁定，選任為被繼承人劉明哲之遺產管理人
      。經細閱該民事裁定理由欄第2項之記載 「被繼承人劉明
      哲於民國93年7月7日死亡，遺有不動產，其配偶及前三順
      位法定繼承人已依法拋棄繼承，第四順位法定繼承人均已
      死亡……為此爰聲請鈞院裁定選任財政部國有財產局台灣
      南區辦事處台南分處為被繼承人劉明哲之遺產管理人……
      」。再者，均未提及劉君是否尚有其他遺產。衡諸一般常
      情，被繼承人劉明哲之法定繼承人之所以聲明拋棄繼承，
      不外乎被繼承人之遺債大於遺產，有破產之虞。審究本案
      ，被繼承人劉明哲遺有大筆債務尚未清償，其合法繼承人
      無人願意依法承受繼承權，因之被繼承人劉君即可能屬於
      遺債大於遺產， 按司法院74年10月15日 (74)院台廳一字
      第05786號函示 「嗣後各地方法院受理有關無人承認繼承
      遺產管理事件時，先順序繼承人均拋棄繼承，其次順序繼
      承人有無不明而應准用關於無人承認繼承之規定時，應先
      審核可否依民第1177條規定選定遺產管理人。如無法選定
      遺產管理人者，因此類拋棄繼承事件，多屬遺債大於遺產
      ，形同破產，儘量避免選任國有財產局為遺產管理人」，
      以及本局91年2月27日 台財產局接字第0910004982號函轉
      司法院秘書長90年12月20日 (90)秘台廳民一字第30224號
      函示「檢送司法院秘書長90年12月20日（90）秘台廳民一
      字第30224號函影本乙份， 司法院秘書長已轉知台灣高等
      法院等，請各法院受理有關無人承認繼承遺產管理人事件
      時，宜注意依財政部修正之代管無人承認繼承遺產作業要
      點及該院74年10月15日 (74)院台廳一字第05786號函辦理
      」。再按台灣高等法院91年度家抗字第52號民事裁定理由
      第3項記載「於無人承認之繼承，依民法第1178條第2項規
      定聲請法院指定遺產管理人之前，應先踐行民法第1129條
      、第1131條、第1132條、第1137條等規定之前置程序，方
      符法律規定之意旨。」
（二）陳述意見人因係國庫之財產管理機關，而國庫對於無人承
      認繼承之遺產向有期待權。因之，以被繼承人劉明哲遺債
      大於遺產之情形，則選任陳述意見為遺產間所將耗費之人
      力、時間實難以金錢衡量；且管理期間所須之花費亦由國
      庫代為墊付，不僅國庫利益受損，更甚者，豈非造成浪費
      國家資源於少數特定人之不公現象，倘顯無遺產可歸屬國
      庫，應即避免選任抗人為遺產管理人。
（三）再依台灣高等法院台中分院88年度家抗字第96號民事裁定
      、台灣高等法院91年度家抗字第264號民事裁定 及台灣高
      等法院台南分院89年度家抗字第40號 民事裁定之理由第1
      項及第3項： 「按聲請法院裁定遺產管理人，法院有裁量
      權，不受聲請人之拘束，可依職權選任適當之管理人。而
      選任遺產管理人須考慮其適切性，亦即除管理遺產須公平
      外，應以對遺產遺債情況瞭解較深者為優先選任……」及
      最高法院89年度台抗字第519號民事裁定之理由略以： 被
      繼承人之遺產是否足以支付遺產管理費用？及是否無其他
      更適合之人可認被繼承人之遺產管理人等未予調查審酌，
      遽依再抗告人之聲請，指定財政部國有財產局為遺產管理
      人，自有未洽。
（四）遺產管理人之職務，民法第1179條亦明文規定，因之拋棄
      繼承之繼承人並非不可擔任遺產管理人，且法亦無明文禁
      止，查被繼承人劉明哲遺債既大於遺產，且因被繼承人之
      最近親屬較清楚被繼承人之遺產、債權人，如由其擔任遺
      產管理人確能收事半功倍之效。審酌本案之情形及相對人
      之聲請意旨，被繼承人劉明哲之債權債務關係，以及印鑑
      、產權證明等重要文件應屬其配偶或子女最為知悉，且目
      前應仍由其等保管，就該債務必較抗告人明瞭，就適任與
      否加以考量，除其配偶或子女外，實是不作第二人想，抗
      告人誠恐力有未逮。
五、經查：
（一）司法院前述函示，僅謂儘量避免選任抗告人為遺產管理人
      ，並非謂不得選任其為遺產管理人，無非著眼於國有財產
      之考量，對於法院亦無拘束力。又被繼承人生前之債權債
      務關係及有關產權證明文件，抗告人得依其他方式獲悉或
      取得，另有關之印鑑，抗告人亦得依舉證責任分配方式辨
      識其真偽，於其管理遺產上並無困難，而上開文件資料其
      最近親屬未必最為知悉。且繼承人均拋棄繼承，已無利害
      關係，如選定其等擔任遺產管理人，難期其將來執行職務
      能克盡職守，公正客觀，以善盡管理人之職務，為期公正
      ，實不宜選任彼等為遺產管理人。尚且被繼承人劉明哲之
      配偶徐桂蘭於本院94年11月30日訊問時亦當庭表明其不願
      意擔任被繼承人劉明哲之遺產管理人。是抗告意旨以「被
      繼承人劉明哲之債權債務關係，以及印鑑、產權證明等重
      要文件應屬其配偶或子女最為知悉，且目前應仍由其等保
      管，就該債務必較抗告人明瞭，就適任與否加以考量，除
      其配偶或子女外，實是不作第二人想」云云，自無可取。
（二）被繼承人之遺產，於遺產管理人完成清償債權並交付遺贈
      物等清算程序前，是否有賸餘，無從知悉。而依上述說明
      ，各順序之繼承人均拋棄繼承者，其剩餘財產歸屬國庫，
      而抗告人為國庫之綜理機關，為國有財產法第9條第2項所
      明定，其備有財產管理之專才，雖其經費支出屬國家資源
      ，但保護無人繼承財產之債權人之權利，亦屬政府之義務
      。於遺產管理指定之實際運作，仍認選任國有財產局為遺
      產管理人較為妥適。是抗告意旨以「以被繼承人劉明哲遺
      債大於遺產之情形，則選任陳述意見為遺產間所將耗費之
      人力、時間實難以金錢衡量；且管理期間所須之花費亦由
      國庫代為墊付，不僅國庫利益受損，更甚者，豈非造成浪
      費國家資源於少數特定人之不公現象，倘顯無遺產可歸屬
      國庫，應即避免選任抗人為遺產管理人。」，亦無可採。
（三）相對人為被繼承人劉明哲之債權人，如兼任被繼承人劉明
      哲之遺產管理人，恐有利害衝突之虞，而不利於被繼承人
      劉明哲之其他債權人，亦不宜選任其為遺產管理人。
（四）綜上所述，原法院據此指定抗告人為被繼承人劉明搶之遺
      產管理人，經核並無不合。而抗告意旨復未述明原裁定選
      任其為被繼承人劉明哲之遺產管理人有何違法或其他不當
      之處，其提起抗告，聲明廢棄原裁定，非有理由。
六、據上論結，本件抗告，為無理由，爰依非訟事件法第21條第
    2項，第46條，民事訴訟法第495條之1第1項、第449條第1項
    、第95條、第78條，裁定如主文。
中    華    民    國    95    年    5     月    15    日
                      家事法庭  審判長法官  陳 美 燕
                                法      官  黃 瑪 玲
                                法      官  王 獻 楠
上為正本係照原本作成。
抗告人如不服本裁定，僅得於收受本裁定正本送達後10日內以適
用法規顯有錯誤為理由，向本院提出再抗告狀（須附繕本一份及
繳納再抗告裁判費新台幣1000元），並經本院許可後始可再抗告
於高等法院。
中    華    民    國    95    年    5     月    15    日
                                書  記  官  蘇 玲 錦


司法院資訊處製作；財團法人民間司法改革基金會備份。
